【裁判字號】    99,上易,1181
【裁判日期】    990804
【裁判案由】    重利
【裁判全文】
臺灣高等法院刑事判決                99年度上易字第1181號
上  訴  人  臺灣板橋地方法院檢察署檢察官
被      告  乙○○
上列上訴人因被告重利案件，不服臺灣板橋地方法院99年度易字
第602號，中華民國99年4月21日第一審判決（起訴案號：臺灣板
橋地方法院檢察署98年度偵字第32509 號），提起上訴，本院判
決如下：
    主  文
原判決撤銷。
乙○○共同乘他人急迫貸以金錢，而取得與原本顯不相當之重利
，累犯，處拘役貳拾日，如易科罰金，以新臺幣壹仟元折算壹日
。扣案Sony  Ericsson行動電話壹具（含門號0000000000SIM卡
壹張）沒收。
    事  實
一、乙○○前於民國98年間，因違反毒品危害防制條例案件，經
    臺灣板橋地方法院以98年度易字第1627號判決分別判處有期
    徒刑3月、6月，應執行有期徒刑8月確定，甫於98年9月30日
    易科罰金執行完畢，仍不知悔改，明知不詳姓名年籍自稱「
    李先生」成年男子經營趁人急迫、輕率、無經驗，貸以金錢
    ，謀取重利之地下錢莊，仍受託按次出面向借款人收取本利
    ，而與「李先生」共同基於牟取與原本顯不相當利息之重利
    犯意聯絡，因甲○○急需用錢，於98年7 月16日，在台北縣
    永和市○○路○段138號向「李先生」借款新臺幣（下同）2
    萬元，先扣除利息3,000元，實拿17,000元，每7日為一期，
    每期利息3,000元（換算月息約60分），每遲延1 日利息500
    元，以此方式取得與原本不相當之利息，並要求甲○○簽發
    面額2 萬元本票、借據及甲○○健保卡為擔保。嗣於98年11
    月20日晚上7時許，甲○○不勝催討，遂報警處理，經警趁
    乙○○前往臺北縣中和市○○路3號客喜康咖啡店（起訴書
    誤載為喜客康咖啡店）收取本金之機，當場逮捕查獲，並扣
    得甲○○欲清償之本金20,000元及從乙○○身上起出借據、
    本票、甲○○健保卡各1張、乙○○所有供與「李先生」聯
    絡所用之Sony Ericsson手機1支（含0000000000SIM卡1張）
    等物（20,000元及健保卡已發還甲○○），始查知上情。
二、案經臺北縣政府警察局中和第二分局報請臺灣板橋地方法院
    檢察署檢察官偵查起訴。
    理  由
一、以下所引證據，經本院當庭提示，上訴人即檢察官、被告乙
    ○○對於被告以外之人於審判外之言詞及書面陳述，均表示
    無意見，同意作為證據（本院卷第18反頁），且本院審酌該
    言詞陳述或書面陳述作成時，並無違法或不當之狀況，依刑
    事訴訟法第159條之5第1 項規定，均有證據能力，合先敘明
    。
二、上開事實，業經被告於本院坦承不諱，核與證人即告訴人甲
    ○○所為證述相符，並有現金20,000元、借據、本票、甲○
    ○健保卡各1張、Sony  Ericsson行動電話1具（含00000000
    00SIM卡1張）扣案可資佐證。復有「李先生」使用00000000
    00行動電話每隔4至7天與甲○○聯絡之雙向通聯紀錄1 份在
    卷可證，堪認被告自白與事實相符，應堪採信。被告前此雖
    以其不知「李先生」從事借款並收取高額利息云云，然因被
    告自承：幫「李先生」催討債務從中抽取佣金2、3千元。「
    李先生」給我本票，我懷疑他放高利貸等語（偵卷第6 頁、
    本院卷第18反頁）。衡情經營趁他人急迫貸與金錢而收取顯
    不相當利息之地下錢莊，多以借款人簽發本票、借據，並以
    健保卡、身分證為擔保，被告係受有高中教育之成年人，理
    應知悉上情，竟在「李先生」誘以高額佣金下，應允出面催
    討債務，顯然與「李先生」有共同基於重利犯意聯絡及行為
    分擔無誤，被告於本院所為自白，自較可採。
三、綜上所述，本件事證明確，應依法論科。
四、核被告所為，係犯刑法第344條重利罪。被告與「李先生」
    間，有犯意聯絡及行為分擔，為共同正犯。被告有事實欄所
    載之論罪科刑執行紀錄，有本院被告前案紀錄表在卷可按，
    其受有期徒刑執行完畢後，5 年內故意再犯本件有期徒刑以
    上之罪，為累犯，應依刑法第47條第1項規定，加重其刑。
五、原審未詳為勾稽，遽為無罪之諭知，尚嫌率斷。檢察官執此
    指摘原判決不當，為有理由，應由本院將原判決撤銷。爰審
    酌被告明知「李先生」乘人之危，謀取高額利息，破壞社會
    金融秩序，仍參與行事，所為非是，惟衡其事後坦承犯行，
    非無悔意，暨其犯罪動機、手段、品行、生活狀況、智識程
    度等一切情狀，量處拘役20日，並諭知易科罰金之折算標準
    ，以示懲儆。至扣案之Sony Ericsson手機1支（含00000000
    00SIM卡1張），係被告所有供本件犯罪所用之物，業據被告
    供明在卷（本院卷第26頁），依刑法第38條第1項第2款規定
    宣告沒收。另甲○○書立借款契約書、本票各1份，均係甲
    ○○簽發之物，均僅供作清償借款本息擔保之用，如甲○○
    嗣後清償借款本息，「李先生」仍須將該等物品返還於甲○
    ○，自難認係被告犯罪所得之物，而屬被告所有（最高法院
    92 年度台上字第2923號判決參照），自不能宣告沒收，附
    此敘明。
據上論斷，應依刑事訴訟法第369條第1項前段、第364條、第299
條第1項前段，刑法第28條、第344條、第41條第1項前段、第47
條第1項、第38條第1項第2款，刑法施行法第1條之1第1項，判決
如主文。
本案經檢察官柯麗鈴到庭執行職務。
中    華    民    國    99    年     8     月    4     日
                  刑事第二庭  審判長法  官 洪光燦
                                    法  官 楊照男
                                    法  官 李麗玲
以上正本證明與原本無異。
不得上訴。
                                    書記官 廖婷璇
中    華    民    國    99    年     8     月    4     日
附錄：本案論罪科刑法條全文
刑法第344條
乘他人急迫、輕率或無經驗貸以金錢或其他物品，而取得與原本
顯不相當之重利者，處1 年以下有期徒刑、拘役或科或併科1 千
元以下罰金。

司法院資訊處製作；財團法人民間司法改革基金會備份。
